【裁判字號】    99,保險上易,11
【裁判日期】    991116
【裁判案由】    給付保險金
【裁判全文】
臺灣高等法院臺中分院民事判決      99年度保險上易字第11號
上  訴  人  國泰人壽保險股份有限公司
法定代理人  丙○○
訴訟代理人  劉淑琴律師
複  代理人  賴盛星律師
被  上訴人  乙○○
            甲○○
共      同
訴訟代理人  林益輝律師
複  代理人  王耀賢律師
上列當事人間請求給付保險金事件，上訴人對於中華民國99年4
月7日臺灣臺中地方法院98年度保險字第58號第一審判決提起上
訴，本院於99年11月2日言詞辯論終結，判決如下：
    主  文
上訴駁回。
第二審訴訟費用由上訴人負擔。
    事實及理由
一、被上訴人起訴主張：
  (一)本件被保險人馮嘉瑜（已死亡）於民國（下同）97年間係國
    立臺中技術學院（下稱臺中技術學院）學生，並為上訴人與
    臺中技術學院間所簽訂「學生團體保險」契約（下稱系爭保
    險契約）之被保險人，系爭保險契約約定被保險人因疾病或
    意外身故者，保險金額為新台幣（下同）100萬元。被保險
    人原即有重度憂鬱症、氣喘等疾病，平常睡眠亦有服用醫院
    開具安眠藥之習慣，於97年1月16日家人發現伊昏迷送醫，
    經急救無效而於同日死亡。嗣經臺灣臺中地方法院檢察署（
    下稱臺中地檢署）檢察官相驗後認為馮嘉瑜之死亡原因為「
    生前服用過量安眠藥導致呼吸衰竭死亡」，然無法確認係故
    意服藥過量或自殺或故意行為所致。是被保險人之身故應係
    因疾病引肇，並且意外死亡，符合系爭保險契約理賠範圍。
    茲因被上訴人二人為被保險人之父母，亦為其繼承人，經被
    上訴人乙○○向上訴人提出申請理賠，上訴人竟拒絕理賠，
    為此提起本訴。並聲明：上訴人應給付被上訴人100萬元，
    及自起訴狀繕本送達翌日起迄清償日止，依年息百分之5計
    算之利息；請准被上訴人提供擔保宣告假執行。
  (二)被上訴人對上訴人抗辯之陳述：
  1.本件被保險人死亡時，經國軍臺中總醫院附設民眾診療服務
    處開具之診斷證明書係記載：「症狀『到院前死亡，身體僵
    硬，口中殘留食物（以下空白）。』；診斷『呼吸衰竭，窒
    息（以下空白）。』」等語，經檢察官於97年10月20日傳訊
    開診斷證明書之曾瑞壯醫師於偵查中曾證稱：「（問：有關
    診斷證明書欄內所載呼吸衰竭與窒息之關係？）答：馮嘉瑜
    本身有氣喘病…急診室醫生應該有插管治療，至於載明呼吸
    衰竭是因為窒息所造成。」、「（問：馮嘉瑜窒息成因？）
    答：成因我無法推斷，我們只是插管時發現食物在氣管內。
    」，由上開證言可稽，被保險人之死亡與食物卡在氣管內造
    成窒息或有因果關係。再查，依法務部法醫研究所97年2月
    22日號函，說明二、所載「標示馮嘉瑜之血液，經以螢光偏
    極免疫分析法、頂空氣相層析分析法及氣相層析質譜分析法
    檢測，結果發現含Zolpidem6.396ug/ml、Fuoxetine0.844ug
    /ml、Ephedrine、Aetaminophen、Mthorphan、Mirtazapine
    、Olanzapine，未發現酒精、鴉片類、安非他命類及其他常
    見毒藥物成份。」，業可證被保險人服用藥物時並無配酒飲
    用，而上開七種藥物係因被保險人罹有氣喘、憂鬱症、精神
    疾病等病症之藥物，雖上開藥物於被保險人之血液中一起呈
    現，被認有服藥過量，然當病人身上有多重病症，而服藥種
    類多重，致血液會有多種藥物呈現，此為正常現象，此與自
    殺者僅服過量之一種「毒物」，當可區別，而上開藥物既有
    七種之多，且均與其病症相關，是被保險人服用多種藥物之
    情，顯無致死之故意，殊為明甚。綜述可稽，被保險人並非
    自殺，係因疾病服藥嘔吐，食物卡住氣管致窒息死亡，符合
    學生團體保險給付保險金之範疇，上訴人應予給付。
  2.另本件經原法院向國軍臺中總醫院函詢有關被保險人於97年
    1月16日就醫之情形，經該院於99年1月21日以醫中企管字第
    0990000313號函說明二之（一）中曾函覆稱：「馮員於97年
    1月16日送至本院急診，經檢查發現到院已死亡，在急救的
    過程中，發現氣管內有食物存留，經研判依其當時狀況，氣
    道內之食物應會造成窒息事件的產生。」、「另氣道內之食
    物研判應由胃部嘔吐至口腔後，再吸入至氣管內，是否當時
    有氣喘發作無法確認。」。由上開函覆內容推斷，被保險人
    於到醫院前已死亡，其死亡應係窒息造成之機率極高。其氣
    道內之食物，顯係當日食用之藥物引起嘔吐，致胃部食物嘔
    吐至口腔，再吸入卡在氣管內致窒息。被保險人食用之七種
    藥物，其中「Ephedrine」之藥係治療氣喘病之用藥，是當
    日應有氣喘病之發作而使用該藥，而該藥物之不良反應為噁
    心、嘔吐，另其當日食用之其他藥物中Fluoxetin、Olanzap
    ine、Zolpidem等藥物亦有不良反應為噁心、嘔吐等作用。
    是馮嘉瑜之死亡以由窒息引肇最有可能，若確係因窒息造成
    之死亡，除係因疾病所致外，亦有「意外」之可能，均係上
    訴人理賠之範圍。再查，自國軍臺中總醫院99年1月26日醫
    中企管字第0990000381號函表示被保險人案發當日血液中藥
    物Zolpidem及Fluoxetine其濃度較「有效治療」濃度為高，
    此亦可能因其憂鬱症嚴重，無法入眠而加量使用，況且血中
    濃度與劑量推測，又涉及藥物代謝、分佈及病患本身體質等
    因素，殊無法遽以其血中之藥物濃度即推測伊有「自殺」之
    故意。若因多重疾病而用藥不當，又同時飲用多種藥物，肇
    致不良反應引起窒息死亡結果，此亦非屬上訴人抗辯之「故
    意」行為，是本件上訴人應予理賠甚明。
  3.依上開國軍臺中總醫院二件回函內容，可知被保險人因氣道
    內之食物造成窒息原因較大，至於體內藥物濃度高的問題，
    可能係因被保險人失眠加重藥物，亦有可能是因為被保險人
    體質對於藥物代謝不良，造成藥量累積，非自致亦非自殺行
    為。且本件藥物Zolpidem屬管制品，一次只能拿到42粒，被
    保險人無從由其他管道得到藥物。
  4.關於系爭保險契約第17條除外條款第5款故意行為也是一種
    不法想要取得保險金之行為，故意自殺、故意犯罪的故意行
    為，才是除外的範圍。如果故意不是要不法，及不屬於除外
    條款，應該要限縮在不法意圖取得保險金的範圍之內。
二、上訴人則略以：
  (一)被保險人馮嘉瑜於95年11月15日接受國軍臺中總醫院之心理
    測驗申請及報告單中記載：「個案表示自小與案父常有衝突
    ，有叛逆反抗行為，曾因此吞藥自殺，及時發現催吐處理。
    」，顯見被保險人原有自殺之意念且曾付諸行動。另被上訴
    人亦自承被保險人有重度憂鬱症和氣喘，平日有服用安眠藥
    之習慣，則其睡前服用若干量之安眠藥，當為其所明知，依
    本件相驗屍體證明書所載，被保險人係「生前服用過量安眠
    藥導致呼吸衰竭死亡」，則其服用過量安眠藥，自為其故意
    行為。再者，由網路醫學報導可知「安眠藥就會刺激酒精脫
    氫的活性，如果大量喝酒又配安眠藥，這會使體內乙醛快
    速增加，嚴重時有可能造成死亡」，而依國軍臺中總醫院97
    年1月16日急診護理紀錄單記載：被保險人於夜間8時20分，
    在家中發現叫不醒，「有服用Asthma及多種抗鬱劑配酒」。
    本件被保險人平日既有服用安眠藥之習慣，應知悉吃安眠藥
    及多種抗鬱劑配酒會造成死亡結果，況被保險人當時年僅22
    歲，斷無酗酒習慣，是被保險人當日吃安眠藥配酒導致死亡
    ，顯係其故意行為所造成。按保險法第29條第2項規定「保
    險人對於由要保人或被保險人之過失所致之損害，負賠償責
    任。但出於要保人或被保險人之故意者，不在此限。」；另
    按系爭保險契約保單條款第17條除外責任約定「被保險人因
    下列情事之一致成身故、殘廢、傷害或疾病者，本公司不負
    給付保險金的責任：…五、被保險人或受益人的故意行為。
    」，依前所述，本件被保險人係因其故意行為導致死亡，上
    訴人依前開規定自不負給付系爭保險金之責任。
  (二)由以下事實可知，被保險人馮嘉瑜係故意服用過量安眠藥和
    抗憂鬱藥：
  1.依法務部法醫研究所97年2月22日法醫毒字第0970000433號
    回函所示「二、標示馮嘉瑜之血液，經以螢光偏極免疫分析
    法、頂空氣相層析分析法及氣相層析質譜分析法檢測，結果
    發現含Zolpidem6.396ug/ml、Fluoxetine0.844ug/ml、Ephe
    drine、Acetaminophen、Methorphan、Mirtazapine、Olanz
    apine…」，由此可知，被保險人同時服用安眠藥（Zolpide
    m）、氣喘藥（Ephedrine）、多種抗憂鬱藥（Fluoxetine、
    Mirtazapine、Olanzapine）和其他不知療效之藥物（Aceta
    minophen、Methorphan）。且參諸被上訴人向臺中地檢署提
    出之97年9月17日陳情書中表示「因亡女曾在長庚護專修業
    兩年，對藥理頗有概念，亦曾拿藥與敝人討論其用藥之藥性
    」等語，更足以證明被保險人在對藥理頗有研究下，仍服用
    多重過量之藥物，其為故意行為所致，至屬明確。
  2.另依被保險人於事故發生當日即97年1月16日之病歷記錄單
    記載「had a brawl with father and taking BZD and ant
    i-depression drug」（中文翻譯：與父親爭吵後服用安眠
    藥和抗憂鬱藥），是被保險人既係在與父親爭吵後服用安眠
    藥和抗憂鬱藥，顯見其係故意服用過量安眠藥和抗憂鬱藥。
  3.由國軍臺中總醫院99年1月26日回函記載「Zolpidem有效治
    療濃度為80至150ng/ml（馮員血液檢測為6.396ug/ml＝6396
    ng/ml）；Fluoxetine有效治療濃度100至180ng/ml（馮員血
    液檢測為0.844ug/ml＝844ng/ml」，可知被保險人服用Zolp
    idem過量達約50餘倍（6396/115＝56），服用Fluoxetine過
    量達約6倍（844/140＝6），足見被保險人係故意服用過量
    安眠藥和抗憂鬱藥。
  4.另由國軍臺中總醫院99年1月8日回函記載「馮員因憂鬱症來
    本院就診，於96年8月8日開予Fluoxetine（sinzac）每日乙
    粒，共28粒後，未再於其他時間開予；Zolpidem（Semi-nax
    ）最後一次於96年12月10日開予，每日1.5粒，共42粒（28
    天服）用。」，可知國軍臺中總醫院所開立藥方之醫囑用藥
    ，其中Fluoxetine每日僅能服用乙粒，另Zolpidem每日僅能
    服用1.5粒，超過上開用藥數量，即可能危及其健康甚至生
    命。又國軍臺中總醫院既僅於96年12月10日開給28天份之Zo
    lpidem，及於96年8月8日開給Fluoxetine28粒，但依前所述
    ，其卻於97年1月16日被發現服用Zolpidem過量達約50餘倍
    及服用Fluoxetine過量達約6倍，顯見被保險人係另從其他
    管道拿到前開藥物而故意服用過量。
  5.同上99年1月8日及1月12日函另記載「1.馮員於97年1月16日
    送至本院急診，經檢查發現到院已死亡，在急救的過程中，
    發現氣管內有食物存留，經研判依其當時狀況，氣道內之食
    物應會造成窒息事件的產生。2.另氣管內之食物研判應由胃
    部嘔吐至口腔後，再吸入至氣管內，是否當時有氣喘發作無
    法確認。」及「Fluoxetine及Zolpidem會有噁心之不良反應
    ，Acetaminophen中毒有催吐反應」「依照國內ADR（藥物不
    良反應）通報中心接獲Zolpidem的案件，其中案件發生之副
    作用症狀：…腸胃道方面噁心及嘔吐14件（7%）…」。如前
    所述，被保險人服用Zolpidem過量達約50餘倍，服用Fluoxe
    tine過量達約6倍，顯見被保險人係因服用Zolpidem及Fluox
    etine過量產生噁心及嘔吐之不良反應，致食物由胃部嘔吐
    至口腔後，吸入至氣管內造成窒息。故被保險人縱係因有食
    物在氣管內造成窒息，亦係因其服用過量安眠藥和抗憂鬱藥
    所致。
  (三)於法務部法醫研究所上揭97年2月22日回函中雖表示「標示
    馮嘉瑜之血液，經以螢光偏極免疫分析法、頂空氣相層析分
    析法及氣相層析質譜分析法檢測，……未發現酒精…」，惟
    由被上訴人發現被保險人昏迷之房間照片顯示房間地上留有
    空酒瓶和藥物包裝可知，其死亡前確係吃安眠藥和抗憂鬱藥
    配酒。
  (四)保險法所指之故意除外責任所指之「故意」指「行為人對於
    保險事故之結果，已預見其發生或發生不違反其本意而言」
    ，被上訴人主張系爭保單條款第17條第5款所指之故意行為
    僅限於不法意圖取得保險金云云，自無所據。依前所述，本
    件被保險人服用Zolpidem過量達約50餘倍，服用Fluoxetine
    過量達約6倍，且係欲故意服用過量，而另從其就醫之國軍
    臺中總醫院以外之其他管道拿到Zolpidem和Fluoxetine。且
    由被上訴人向臺中地檢署提出之陳情書表示「因亡女曾在長
    庚護專修業兩年，對藥理頗有概念，亦曾拿藥與敝人討論其
    用藥之藥性」等語，及被保險人95年11月15日於國軍台中總
    醫院接受之心理測驗申請及報告單記載「個案表示自小與案
    父常有衝突，有叛逆反抗行為，曾因此吞藥自殺，及時發現
    催吐處理。」等，足以證明被保險人對藥理頗有研究，且過
    去亦有服用藥物自殺情形下，竟服用過量之藥物，此項結果
    ，被保險人顯然能預見其將發生死亡之結果或縱發生死亡之
    結果亦不違反其本意，故其顯係故意致保險事故發生，依保
    險法第29條第2項規定及系爭團體保險保單條款第17條規定
    ，上訴人自不負給付保險金責任等語置辨，並聲明：被上訴
    人之訴及其假執行之聲請均駁回；如受不利之判決，請准上
    訴人提供國泰世華商業銀行一年期可轉讓定期存款存單為擔
    保免為假執行。
三、原審審酌兩造提出之攻擊防禦方法後，判決上訴人應給付被
    上訴人100萬元及自98年7月31日起至清償日止，按年息百分
    5計算之利息，並經兩造聲請分別為准、免假執行之宣告。
    上訴人對原審判決不服，提起上訴，兩造於本院各自聲明及
    補充陳述如下：
  甲、聲明方面：
  (一)上訴人部分：1.原判決廢棄。2.被上訴人於第一審之訴及假
    執行之聲請均駁回。
  (二)被上訴人部分：上訴駁回。
  乙、補充陳述方面：
  (一)上訴人部分：
  1.被上訴人乙○○97年1月17日於派出所製作調查筆錄時表示
    其最後一次看見被保險人馮嘉瑜是同月16日下午3時，其於
    同日晚間8時20分係因發現被保險人馮嘉瑜機車還放置於家
    中，心想被保險人馮嘉瑜為何還沒去上學，於是前往被保險
    人馮嘉瑜房間查看，才發現被保險人馮嘉瑜躺在房間床上怎
    麼叫也不動等語，按一般夜間上課時間約晚上6、7時，則被
    保險人馮嘉瑜當日原應在下午5、6時出門上課，而被上訴人
    乙○○於該日下午3時還看見被保險人馮嘉瑜，且被上訴人
    乙○○99年8月6日於本院表示「馮嘉瑜在週記有寫因為要上
    課，吃藥減半，才會剩那麼多藥。」，被保險人馮嘉瑜既因
    要上課，而故意將服用藥量減半，被保險人馮嘉瑜顯明知其
    按醫囑之藥量服藥即會影響到上課，被保險人馮嘉瑜即顯不
    可能係因「失眠」而在將出門上課前2、3個小時大量服用安
    眠藥達醫囑藥量之50餘倍。
  2.國軍臺中總醫院99年1月21日回函記載「1.馮員於97年1月16
    日送至本院急診，經檢查發現到院已死亡，在急救的過程中
    ，發現氣管內有食物存留，經研判依其當時狀況，氣道內之
    食物應會造成窒息事件的產生。2.另氣管內之食物研判應由
    胃部嘔吐至口腔後，再吸入至氣管內，是否當時有氣喘發作
    無法確認。」，故被保險人係因食物嘔吐至口腔，再吸入至
    氣管內造成窒息，按常人無故不會將食物嘔吐至口腔，再吸
    入至氣管內，且由國軍臺中總醫院99年1月26日回函及國立
    臺灣大學醫學院附設醫院（下稱臺大醫院）99年9月13日回
    函可知，被保險人服用含Fluoxetine及Zolpidem等成分之藥
    物皆有噁心及噁吐之副作用，顯見，被保險人係因過量服用
    含Fluoxetine及Zolpidem等成分之藥物，而將食物嘔吐至口
    腔，再吸入至氣管內，被保險人死亡與其過量服用含
    Fluoxetine及Zolpidem等成分之藥物有因果關係。
  3.振興復健醫學中心全球資訊網所刊載之「藥物中毒」一文表
    示「在台灣的服藥自殺個案中，以服用安眠藥為最常見。」
    「服用安眠藥過量的症狀如下，中等劑量會產生說話不清、
    嗜睡、思想障礙、協調性不佳、失去方向感及有酒醉行為。
    過量可能導致腦神經抑制、呼吸變淺、皮膚濕冷、瞳孔放大
    、脈搏加速且微弱，還可能昏迷、呼吸衰竭甚至死亡。」，
    顯見依一般人之日常生活經驗皆知，服用過量安眠藥會導致
    死亡，而被保險人馮嘉瑜既因曾在護專修業，對藥理頗有概
    念，則其對於服用過量安眠藥將導致死亡結果，自無不知之
    理，況國軍臺中總醫院心理測驗申請及報告單記載「個案（
    即被保險人）表示自小與案父常有衝突，有叛逆反抗行為，
    曾因此吞藥自殺，及時發現催吐處理。」，被保險人既自承
    曾吞藥自殺，被保險人主觀上顯亦認定服用過量安眠藥將導
    致死亡結果，則被保險人縱未預見其過量服用含Fluoxetine
    及Zolpidem等成分之藥物會有嘔心及嘔吐之副作用，亦不影
    響被保險人對服用過量安眠藥將導致死亡之結果已有預見。
  4.臺大醫院99年9月13日回函表示「在正常情況下，Zolpidem
    的半衰期約為2.5小時」，而由國軍臺中總醫院99年1月26日
    回函記載「Zolpidem有效治療濃度為80至150ng/ml（馮員血
    液檢測為6.396ug/ml＝6396ng/ml）」可知，被保險人馮嘉
    瑜服用Zolpidem過量達約50餘倍（6396/115＝56），Zolpid
    em的半衰期既僅約2.5小時，則被保險人即使長期服用含Zol
    pidem的藥物，其血液內含量因代謝時間短而應不致過高，
    然被保險人血液內經檢驗含Zolpidem過量達約50餘倍，即顯
    非長期服藥累積結果，而係一次大量服藥結果，且被上訴人
    乙○○99年8月6日亦於本院表示「馮嘉瑜在週記有寫因為要
    上課，吃藥減半，才會剩那麼多藥。」，顯見被保險人馮嘉
    瑜97年1月16日係一次大量服用Zolpidem（安眠藥）。
  5.依本院95年度保險上易字第23號判決可知，保險法所指之故
    意除外責任所指之「故意」指「行為人對於保險事故之結果
    ，已預見其發生或發生不違反其本意而言」，依前所述，被
    保險人馮嘉瑜係「故意」服用過量安眠藥和抗憂鬱藥，並非
    因「失眠」而服用過量安眠藥和抗憂鬱藥，其服用過量安眠
    藥和抗憂鬱藥與其死亡有因果關係，且被保險人馮嘉瑜對服
    用過量安眠藥將導致死亡結果已有預見，上訴人依保險法第
    29條第2項規定及系爭保單第17條除外責任約定自不負給付
    保險金之責任。
  6.原審判決認定被保險人馮嘉瑜之死亡與食物卡在氣管內造成
    窒息有因果關係，被保險人馮嘉瑜應屬意外死亡云云，惟：
    (1)傷害保險之保險事故危險之發生，必須具備『外來性』、
      『偶然性』及『不可預見性』（最高法院92年台上第2710
      號判決意旨參照）。」，因此保險法第131條第1項所定之
      傷害保險係採原因說，而非結果說，必須被保險人遭受傷
      害之原因係外來突發之事故，始符合傷害保險之定義，縱
      傷害之結果可認係意外，但其原因非意外者，仍不能認係
      傷害保險所稱之意外事故。
    (2)依前所述，本件被保險人馮嘉瑜係故意服用過量安眠藥和
      抗憂鬱藥產生噁心及嘔吐之不良反應，致食物由胃部嘔吐
      至口腔後，吸入至氣管內造成窒息，故被保險人馮嘉瑜因
      食物卡在氣管內造成窒息死亡，其結果雖為意外，惟造成
      其食物卡在氣管內之原因係被保險人馮嘉瑜故意服用過量
      安眠藥和抗憂鬱藥產生噁心及嘔吐之不良反應所致，其原
      因顯非意外，依前開判決之認定，仍不能認係傷害保險所
      稱之意外事故，原審判決認定被保險人馮嘉瑜為意外死亡
      云云，顯有違誤。
  7.原審判決雖認被保險人體內驗出七種藥物反應，或係病人身
    上有多重病症，而服藥種類多重，致血液有多重藥物呈現之
    現象，此與自殺者僅服用過量之一種「毒物」當可區別云云
    ，惟：被保險人雖因患有憂鬱症及氣喘，致血液內含治療失
    眠、憂鬱症及氣喘等多種藥物之成份，然依前所述，被保險
    人馮嘉瑜確係一次大量服用Zolpidem（安眠藥）過量達約50
    餘倍，故被保險人馮嘉瑜當時顯係以服用過量安眠藥之方式
    自殺，且本件雖未發現被保險人留有遺書，然自殺念頭之產
    生常在一念之間，故有無預立遺書，亦不影響被保險人為自
    殺之事實。
  (二)被上訴人部分：
  1.對上訴人提及被保險人馮嘉瑜於97年1月16日之病歷單記載
    「與父親爭吵後服用安眠藥和抗憂鬱症藥」推定馮嘉瑜有「
    故意」之行為。然病歷單之上開記載被上訴人於99年6月18
    日所提之答辯狀中已提出說明，當日（97年1月16日）馮嘉
    瑜被送到醫院時係呈昏迷狀態，在醫院中當無可能由馮嘉瑜
    向醫生「主述」伊與其父親曾爭吵而使用安眠藥及抗憂鬱症
    藥物，又當日馮嘉瑜由救護車送到醫院時由醫師急救中，被
    上人乙○○（即馮嘉瑜之父親）並無機會靠近而與醫生對話
    。且當日晚上是被上訴人乙○○發現馮嘉瑜未上學至其房間
    在發現其昏迷後，隨即打119送醫，當日並無與馮嘉瑜發生
    爭吵情形。經本院向國軍臺中總醫院函查後，該醫院說明係
    依其病歷之病史描述，此有該院99年7月28日醫中企管字第
    0990003404號函在卷可稽之。而經查臺中地檢署97年度相字
    第94號相驗卷19頁即有馮嘉瑜於95年11月22日於國軍臺中總
    醫院之「心理測驗申請及報告單」確有上開「自小與案父常
    有衝突」等記載。然上開內容與本案應無關係，因之殊不能
    以醫生依病史之描述即遽推斷97年1月16日馮嘉瑜即當然係
    因與其父親發生爭吵而有使用安眠藥及抗憂鬱症藥物之「故
    意」。
  2.臺大醫院99年9月13日校附醫秘字第0990006202號函覆本院
    內容略稱：(一)單就藥物的血中濃度並不足以判斷是否會引發
    服用者產生呼吸衰竭、窒息或任何足以引發死亡之結果，尚
    須考量服用者個別的身體狀況，如是否有酒精中毒或藥癮（
    醫療藥品或非醫療藥品）呼吸功能不全、肝功能不全與肌無
    力或其他在疾病…(二)Zolpidem和Fluoxetine都可能發生噁心
    等腸胃方面的副作用，然而達到多少血中濃度才可能引發副
    作用或使副作用加劇，一般而言，會隨著個人體質及對藥物
    的反應情況產生差異，無法明確定量。(三)單就一次的血中濃
    度結果無法明確推衍出服用者之藥物使用軌跡，因此無法斷
    言服用者之藥物血中濃度是長期用量累積或一次大量服用之
    結果。顯然自臺大醫院上開函覆情形，並無法証明本件馮嘉
    瑜之死亡原因與故意服用藥物過量有因果關係。
  3.再查，對馮嘉瑜之死亡原因，臺中地檢署於函覆被上訴人乙
    ○○陳情關於馮嘉瑜相驗屍體証明書死亡之原因時，即稱：
    「…惟死者（指馮嘉瑜）究竟是服用過量藥物或服用過量藥
    物致嘔吐窒息，導致呼吸衰竭死亡，尚無法確認，服用藥物
    是否故意過量，亦無法確認，至於是自殺或意外，更難以認
    定…」，於原審經聲請法務部法醫研究所鑑定馮嘉瑜之死亡
    原因，經該所98年12月3日以法醫理字第0980005015號函覆
    表示「…查本案未經解剖，亦未曾進行死因鑑定…」致無法
    研判其死亡原因。由上臺中地檢署、法醫研究所等對本案之
    研判均無法確定馮嘉瑜之死亡原因究為何？又本件急救馮嘉
    瑜之國軍臺中醫院，於開具之診斷証明書記載：病狀「到院
    前死亡，身體僵硬，口中殘留食物（以下空白）」診斷「呼
    吸衰竭，窒息（以下空白）。」該院醫師曾瑞壯曾於檢察官
    傳訊時供述：「馮嘉瑜本身有氣喘病…急診室醫生應該有插
    管治療，至於載明呼吸衰竭是因為窒息所造成」國軍臺中總
    醫院於99年1月21日以醫中企管字第0990000313號函原審法
    院時於該函說明二之(一)之「1」中曾指「馮員於97年1月16日
    送至本院急診，經檢查發現到院已死亡，在急救的過程中發
    現氣管內有食物存留，經研判依其當時狀況，氣道內之食物
    應會造成窒息事件的產生。」、「2」中曾稱：「另氣道內
    之食物研判應由胃部嘔吐至口腔後，再吸入至氣管內，是否
    當時有氣喘發作無法確認。」由上國軍臺中總醫院及曾瑞壯
    醫師之供述研判馮嘉瑜之死亡恐係因食物卡在氣管內致窒息
    死亡，並非藥物過量致死，是本件馮嘉瑜之死亡與故意食物
    過量藥物應無因果關係，應屬意外死亡甚明。
  4.綜述如上，上訴人在無法舉証証明馮嘉瑜係「故意」食用藥
    物過量致死，本於保險係最大善意之契約，對被保險人當應
    負給付之義務。
四、兩造於原審協商簡化爭點並整理如下：
  (一)不爭執事項：
  1.被保險人馮嘉瑜於97年間係台中技術學院學生，為上訴人與
    該學校訂有「學生團體保險」契約之被保險人，保險金額因
    疾病或遭遇意外傷害事故而死亡者，保險金額為100萬元。
  2.馮嘉瑜患有憂鬱症、氣喘等疾病，平常有服用醫院開具安眠
    藥習慣。
  3.馮嘉瑜於97年1月16日因服用藥物過量昏迷，經送醫不治，
    經檢察官相驗認定直接引起死亡之疾病或傷害：「呼吸衰竭
    」；先行原因：「生前服用過量安眠藥」。
  4.台中地檢署相驗案卷、國軍台中總醫院函附馮嘉瑜病歷資料
    、中央健康保險局函附馮嘉瑜對象門診就醫記錄明細表、台
    中技術學院附設高商進修學校函文。
  (二)爭執事項：
    被保險人馮嘉瑜是否因意外或疾病死亡之保險事故發生，上
    訴人應給付保險金額100萬元？或其服用藥物之故意或自殺
    行為，上訴人得依契約除外條款主張免責？
五、本院之判斷：
  (一)本件被保險人馮嘉瑜於97年間係台中技術學院學生，為上訴
    人與該學校訂有系爭保險契約之被保險人，保險金額因疾病
    或遭遇意外傷害事故而死亡者，保險金額為100萬元，馮嘉
    瑜患有憂鬱症、氣喘等疾病，平常有服用醫院開具安眠藥習
    慣，馮嘉瑜於97年1月16日因服用藥物過量昏迷，經送醫不
    治，並經檢察官相驗認定直接引起死亡之疾病或傷害：「呼
    吸衰竭」；先行原因：「生前服用過量安眠藥」等情，此為
    兩造所不爭，並有被上訴人提出國軍台中總醫院診斷證明書
    影本、戶籍謄本、臺中地檢署函影本、相驗屍體證明書影本
    、臺中地檢署97年10月24日中檢輝謹97陳92字第130962號函
    均影本等件為證，復經本院及原審調取臺中地檢署97年度相
    字第94號相驗卷宗查閱無訛，自堪信為真實。
  (二)按當事人主張有利於己之事實者，就其事實有舉證之責任。
    民事訴訟法第277條前段定有明文。本件被保險人馮嘉瑜死
    亡時既無任何厭世，或自殺跡象，或搜得其支字片語之遺書
    ，足資證明本件有系爭保險契約所約定免責情形，上訴人自
    應就被保險人故意或自殺行為，或預見其發生或發生不違反
    其本意負舉證責任。被上訴人主張：系爭保險契約因馮嘉瑜
    意外或疾病死亡之保險事故發生，上訴人應給付保險金額為
    100萬元等情，此為上訴人所否認，並辯稱：被保險人馮嘉
    瑜死亡係其服用藥物之故意行為，依約不必賠償云云。經查
    ：
  1.本件系爭保險契約保單條款第17條除外責任約定「被保險人
    因下列情事之一致成身故、殘廢、傷害或疾病者，本公司不
    負給付保險金的責任：…五、被保險人或受益人的故意行為
    。」，按保險人對於要保人或被保險人或其代理人之過失所
    致之損害，負賠償責任。但出於要保人或被保險人或其代理
    人之故意者，不在此限。保險法第29條第2項定有明文。此
    所謂「故意」致保險事故發生，並非僅指故意自殺行為，而
    只要是行為人對於保險事故之結果，已預見其發生或發生不
    違反其本意而言，例如違法施打禁藥，性質上將肇致身體受
    傷，此亦被保險人可預見者，被保險人預見施打禁藥將遭致
    身體受傷害又不違反其本意，即有不確定故意，惟若行為人
    之服用醫師開立之處方藥物，因個人體質發生之過敏現象（
    獨立原因）所導致之死亡結果，因非其本身已預見其發生或
    發生不違反其本意，仍應屬於意外死亡，而不得指其當初之
    「投藥行為」係故意行為，即屬除外責任而無庸理賠。
  2.本件被保險人死亡時，經國軍台中總醫院附設民眾診療服務
    處開具之診斷證明書係記載：「症狀『到院前死亡，身體僵
    硬，口中殘留食物（以下空白）。』；診斷『呼吸衰竭，窒
    息（以下空白）。』」等語，經檢察官於97年10月20日傳訊
    開診斷證明書之曾瑞壯醫師於偵查中曾證稱：「（問：有關
    診斷證明書欄內所載呼吸衰竭與窒息之關係？）答：馮嘉瑜
    本身有氣喘病…急診室醫生應該有插管治療，至於載明呼吸
    衰竭是因為窒息所造成。」、「（問：馮嘉瑜窒息成因？）
    答：成因我無法推斷，我們只是插管時發現食物在氣管內。
    」等情在卷可稽，另原審向國軍台中總醫院函詢有關被保險
    人於97年1月16日就醫之情形，經該院於99年1月21日以醫中
    企管字第0990000313號函說明二之（一）中曾函覆稱：「馮
    員於97年1月16日送至本院急診，經檢查發現到院已死亡，
    在急救的過程中，發現氣管內有食物存留，經研判依其當時
    狀況，氣道內之食物應會造成窒息事件的產生。」、「另氣
    道內之食物研判應由胃部嘔吐至口腔後，再吸入至氣管內，
    是否當時有氣喘發作無法確認。」等情（見原審卷第111至
    112頁），依上開證言及函覆內容推知：被保險人於到醫院
    前已死亡，其死亡應係窒息造成之機率極高，其氣道內之食
    物，要係當日食用之藥物引起嘔吐，致胃部食物嘔吐至口腔
    ，再吸入卡在氣管內致窒息，被保險人之死亡與食物卡在氣
    管內造成窒息而有因果關係。再經本院向國軍台中總醫院函
    查被上訴人就醫情形，覆稱略以：「二、經查藥物血中濃度
    與劑量推測，涉及藥物代謝、分佈等因素影響，會有不同比
    例劑量，建議徵詢相關藥廠之實驗資料。三、就藥物不得同
    時服用（即藥品交互作用）部份，經以行政院衛生署藥物交
    互作用系爭查對後，藥品間並無交互作用情形。四、馮員於
    本院就診領取Zolpidem（Semi-nax）、Fuoxetine（sinzac
    ）兩項處方藥品，依藥歷最後一次記載是96年12月10日（28
    天藥量），如依照醫囑之服藥頻率及劑量使用藥品，至97年
    1月7日前應無藥品可使用（如附件藥歷），如同時在其他院
    所就診治療，則另當別論。五、另Zolpidem（Semi-nax）發
    生噁心、嘔吐機率為國內通報中心統計數據，無法得知與服
    用劑量是否有相關。…」，此有該醫院99年6月30日醫中企
    管字第0990002946號函在卷可按（見本院卷第55至60頁），
    既稱前開藥品間並無交互作用情形，亦無法得知與服用劑量
    是否有相關，自不得據為上訴人有利之證據。
  3.依法務部法醫研究所97年2月22日號函，說明二、所載「標
    示馮嘉瑜之血液，經以螢光偏極免疫分析法、頂空氣相層析
    分析法及氣相層析質譜分析法檢測，結果發現含Zolpidem6.
    396ug/ml、Fuoxetine0.844ug/ml、Ephedrine、Aetaminoph
    en、Mthorphan、Mirtazapine、Olanzapine，未發現酒精、
    鴉片類、安非他命類及其他常見毒藥物成份。」，業可證被
    保險人服用藥物時並無配酒飲用，上訴人雖以：由被上訴人
    發現被保險人昏迷之房間照片顯示房間地上留有空酒瓶和藥
    物包裝可知，其死亡前服用藥物時有配酒之情形云云，顯係
    出於臆測之詞，不足為採。
  4.雖上訴人辯稱：依被保險人於事故發生當日即97年1月16日
    之病歷記錄單記載「had a brawl with father and taking
    BZD and ant i-depression drug」（中文翻譯：與父親爭
    吵後服用安眠藥和抗憂鬱藥），是被保險人既係在與父親爭
    吵後服用安眠藥和抗憂鬱藥，顯見其係故意服用過量安眠藥
    和抗憂鬱藥云云。然查，依上開病歷之記載縱係屬實，是否
    有除外責任之適用，亦不無推求之餘地，蓋：
    (1)被保險人或許於事故發生當日即97年1月16日曾與其父發
      生爭吵，然於被保險人之房間內並未留有遺書或厭世之文
      件，而依被保險人所就讀之臺中技術學院附設高商進修學
      校函復內載：本校學生馮嘉瑜在校一個學期，生活作息、
      行為舉止及課業表現正常等情，有該校98年9月10日中技
      補生字第0980009024號函附卷可參，本件尚無證據可認被
      保險人有輕生尋死之動機。復經本院向國軍台中總醫院函
      查結果，該院覆稱：就診病歷紀錄單之上開記載，其根據
      係依以前病歷記載及病史描述而來等語，此有該院99年7
      月28日醫中企管字第0990003404號函附卷可稽（見本院卷
      第70頁），自難認被保險人當日吵架後有故意或自殺行為
      。
    (2)再者，依上開被保險人死亡後檢驗出七種藥物係因被保險
      人罹有氣喘、憂鬱症、精神疾病等病症之藥物，雖依國軍
      台中總醫院99年1月26日醫中企管字第0990000381號函表
      示被保險人案發當日血液中藥物Zolpidem及Fluoxetine其
      濃度較「有效治療」濃度為高之情形，然查，依國軍台中
      總醫院99年1月8日回函記載「馮員因憂鬱症來本院就診，
      於96年8月8日開予Fluoxetine（sinzac）每日乙粒，共28
      粒後，未再於其他時間開予；Zolpidem（Semi-nax）最後
      一次於96年12月10日開予，每日1.5粒，共42粒（28天服
      ）用。」，可知國軍台中總醫院所開立上開藥物，以最末
      開立之Zolpidem（Semi-nax）係於96年12月10日開予，每
      日1.5粒，共42粒（28天服），惟此開藥時間（96年12月
      10日）距本件事故發生時間（即97年1月16日），已逾月
      餘，若屬正常服用下，已屬用罄，則本件被保險人於97年
      1月16日究竟服用上開藥物多少之劑量？而被保險人既有
      長期服用上開藥物，體內藥物濃度高的問題，有無可能係
      因被保險人失眠加重藥物，亦或是因為被保險人體質對於
      藥物代謝不良，造成藥量累積，均非無可能，且亦無證據
      顯示被保險人上開體內藥量過量足以導致死亡之結果，殊
      無法遽以其血中之藥物濃度即推測被保險人有「自殺」之
      故意，況被保險人體內檢驗出七種藥物反應，或許係病人
      身上有多重病症，而服藥種類多重，致血液會有多種藥物
      呈現之現象，此與自殺者僅服過量之一種「毒物」，當可
      區別，尤其依上訴人所稱：被上訴人向臺中地檢署提出之
      陳情書表示「因亡女曾在長庚護專修業兩年，對藥理頗有
      概念，亦曾拿藥與敝人討論其用藥之藥性」，可見被保險
      人對藥理頗有研究之情況下，本件所服用之上開藥物既有
      七種之多，且均與其病症相關，以此以觀被保險人顯無致
      死之故意，至於上訴人所指：被保險人95年11月15日於國
      軍台中總醫院接受之心理測驗申請及報告單記載「個案表
      示自小與案父常有衝突，有叛逆反抗行為，曾因此吞藥自
      殺，及時發現催吐處理。」等情，然此僅為參考之情狀，
      並不能據此推出被保險人於本件服藥即有輕生尋死之意圖
      ，尚須有其他事證佐參，本件尚無被保險人自殺之事證，
      故應排除自殺之情形。
    (3)被保險人服用之上開七種藥物，其中「Ephedrine」之藥
      係治療氣喘病之用藥，是當日應有氣喘病之發作而使用該
      藥，而該藥物之不良反應為噁心、嘔吐，另其當日食用之
      其他藥物中Fluoxetin、Olanzapine、Zolpidem等藥物亦
      有不良反應為噁心、嘔吐等作用，又依國軍台中總醫院99
      年1月12日函記載：「Fluoxetine及Zolpidem會有噁心之
      不良反應，Acetaminophen中毒有催吐反應」、「依照國
      內ADR (藥物不良反應)通報中心接獲Zolpidem的案件，其
      中案件發生之副作用症狀：中樞神經系統之夢遊發生39件
      (19.6%)、昏眩、頭痛症狀56件(28.2%)、腸胃道方面噁心
      及嘔吐14件(7%）、皮膚上之紅疹或全身反應12件(6%)」
      ，可知上開藥物之副作用症狀以中樞神經系統之夢遊發生
      、及昏眩、頭痛等症狀居多，反而在腸胃道方面噁心及嘔
      吐等症狀比例上較少，則被保險人於服用上開藥物時，就
      其會因而產生腸胃道方面噁心及嘔吐等症狀之副作用，甚
      至導致死亡結果等節，是否已預見其發生或發生不違反其
      本意，要非無疑，本件尚乏事證可證被保險人有此腸胃道
      方面噁心及嘔吐等副作用症狀有已預見其發生或發生不違
      反其本意之情事。
    (4)上訴人再聲請本院向台大醫院函查，主張被保險人係故意
      一次服用過量安眠藥，且對死亡結果有預見云云。惟據台
      大醫院函覆本院略稱：「Zolpidem的主要副作用包含…，
      單就藥物的血中濃度並不足以判斷是否會引發服用者產生
      呼吸衰竭、窒息或任何足以引發死亡之結果…Fluoxetine
      的主要副作用包含…單就藥物的血中濃度並不足以判斷是
      否會引發服用者產生呼吸衰竭、窒息或任何足以引發死亡
      之結果…。一般而言，會隨著個人體質及對藥物的反應情
      況產生差異，無法明確定量…無法斷言服用者之藥物血中
      濃度是長期用量累積或一次大量服用之結果…」等語，此
      有該醫院99年9月13日校附醫秘字第0990006202號函在卷
      可按（見本院卷第90至93頁），內容盡是就前開藥物用藥
      對人體產生如何副作用為說明，且就一次的血中濃度結果
      無法明確推衍出服用者之藥物使用軌跡，因此無法斷言服
      用者之藥物血中濃度是長期用量累積或一次大量服用之結
      果，而就本件爭點事項，皆無法確定答覆，而為上訴人有
      利之證據，自無法證明本件被保險人死亡原因與故意服用
      藥物過量，有因果關係，或被保險人服藥預見死亡結果。
  (三)本件被保險人之死亡與食物卡在氣管內造成窒息而有因果關
    係，且本件並無被保險人刻意輕生尋死之意圖，而依其所服
    用之藥物，其於腸胃道方面噁心及嘔吐等副作用症狀比例上
    較少，亦尚乏事證可證被保險人有此腸胃道方面噁心及嘔吐
    等副作用症狀有已預見其發生或發生不違反其本意之情事，
    故本件被保險人應屬意外死亡，符合系爭保險契約保險事故
    之發生，上訴人辯稱：此為被保險人之自殺或故意行為，無
    庸理賠云云，並不足採。被上訴人二人為被保險人之父母，
    亦為其繼承人，其等依系爭保險契約請求上訴人給付100萬
    元，及自起訴狀繕本送達翌日即98年7月31日起至清償日止
    ，依年息百分之5計算之利息，於法有據。
六、綜上所述，本件被上訴人主張被保險人馮嘉瑜之身故應係因
    疾病引起，並且意外死亡，符合系爭保險契約理賠範圍，為
    可採；上訴人所辯被保險人馮嘉瑜死亡係其服用藥物之故意
    行為，依約不必賠償云云，為無可取。依保險契約約定，被
    上訴人自得請求上訴人給付系爭保險金。從而，被上訴人本
    於系爭保險契約之法律關係，請求上訴人給付100萬元，及
    自98年7月31日起至清償日止，依年息百分之5計算之利息，
    為有理由，應予准許。是則原審判命上訴人如數給付，於法
    並無不合。上訴意旨指摘原判決不當，求予廢棄改判，為無
    理由，應予駁回其上訴。
七、本件事證已臻明確，兩造其餘攻擊防禦方法及舉證，核與判
    決結果無影響，爰不逐一論述，併予敘明。
八、據上論結，本件上訴為無理由，依民事訴訟法第449條第1項
    、第78條，判決如主文。
中    華    民    國    99    年    11    月    16    日
                民事第五庭    審判長法  官  李寶堂
                                    法  官  古金男
                                    法  官  王重吉
以上正本係照原本作成。
不得上訴。
                                    書記官  林玉惠
中    華    民    國    99    年    11    月    17    日
                                                      Ｓ

司法院資訊處製作；財團法人民間司法改革基金會備份。
